【裁判字號】    94,重訴,196
【裁判日期】    950331
【裁判案由】    損害賠償
【裁判全文】
臺灣臺中地方法院民事判決             94年度重訴字第196號
原      告  丙○○
被      告  中國信託商業銀行股份有限公司
法定代理人  丁○○
訴訟代理人  乙○○
            何淑媛  律師
被      告  甲○○
上列當事人間損害賠償事件，經本院於民國九十五年三月十日言
詞辯論終結，判決如下：
    主      文
被告應連帶給付原告新臺幣壹拾萬元。
原告其餘之訴駁回。
訴訟費用由被告連帶負擔二十分之一，餘由原告負擔。
本判決原告勝訴部分得假執行；但被告中國信託商業銀行股份有
限公司如以新臺幣壹拾萬元，為原告預供擔保，得免為假執行。
    事實及理由
壹、程序事項
一、被告甲○○未於言詞辯論期日到場，核無民事訴訟法第三百
    八十六條所列各款情形，依原告之聲請，由其一造辯論而為
    判決。
二、按訴狀送達後，原告不得將原訴變更或追加他訴，但請求之
    基礎事實同一者及擴張或減縮應受判決事項之聲明者，不在
    此限，民事訴訟法第二百五十五條第一項第二款及第三款分
    別定有明文。原告起訴聲明請求被告連帶賠償新臺幣（下同
    ）二千二百萬元，嗣於民國九十四年八月十六日以準備書狀
    ，變更聲明請求被告連帶給付一百五十四萬元，且被告中國
    信託商業銀行股份有限公司（下稱被告公司）暨法定代理人
    應於中國時報、自由時報、蘋果日報頭版以顯著版面刊登「
    道歉啟事」，就請求金額部分，屬減縮應受判決事項之聲明
    ，刊登道歉啟事則因請求之基礎事實同一而追加，皆合於前
    揭規定，應予准許。
貳、實體事項
一、事實摘要
(一)、原告起訴主張：被告甲○○係被告公司消費金融事業處臺中
    電話行銷業務員，於九十三年八月間以電話向原告促銷被告
    公司發行之現金卡，原告同意申辦，提供身分證影本及填寫
    申請書交予甲○○，甲○○竟於九十三年九月三日後之某日
    ，透過公司內部客服專線，佯稱原告之現金卡遺失，要求掛
    失補發，使被告公司承辦人員陷於錯誤，依甲○○之指示將
    原告之住址變更為高雄市○○區○○路四十八巷十之三號四
    樓，甲○○即至上開地址詐領補發之現金卡，並於九十三年
    十月二十七日十五時五十三分許起，持續持該卡至金融機構
    設置之自動櫃員機，接續輸入於詐領時所窺知之現金卡密碼
    ，共計提領七萬九千五百元，刑事部分業經臺灣臺中地方法
    院判處連續偽造私文書確定在案（案號：九十四年度訴字第
    六二四號），被告甲○○既為被告公司之職員，其利用職務
    之便，不法變更原告之個人通訊秘密資料，違反電腦處理個
    人資料保護法第六條、第十八條，不法侵害原告之人格權，
    造成原告信用評價降低之損害，且被告公司既為被告甲○○
    之僱用人，亦應依民法第一百八十八條第一項之規定，與被
    告甲○○對原告負連帶賠償責任等語，並聲明：被告應連帶
    給付原告新臺幣壹佰伍拾肆萬元及刊登如前述之道歉啟事。
(二)、被告公司則以：被告甲○○冒用原告名義補發現金卡，係其
    利用招攬系爭現金卡業務所取得原告個人資料而為不法之利
    用，並非透過自動化電腦設備取得原告之個人資料，自非電
    腦處理個人資料保護法規範之範疇，被告公司亦未將原告之
    個人資料利用自動化電腦設備提供第三人利用或知悉，況被
    告甲○○之行為，其客觀上係個人利用職務上之機會所為犯
    罪行為，而與執行職務無關，被告公司自無庸負連帶賠償責
    任，另原告未舉證證明其所稱九十四年未調薪及罹患功能性
    腸胃炎之損害，與被告之侵權行為有何因果關係，請求賠償
    ，自屬無理等語，資為抗辯。並聲明：請求駁回原告之訴。
    被告甲○○則未到庭或以書狀陳述意見供本院參酌。
二、本件兩造不爭執之事項：
(一)、被告甲○○係被告公司消費金融事業處臺中電話行銷業務員
    。
(二)、被告甲○○於九十三年八月間以電話向原告促銷被告公司發
    行之現金卡，原告同意申辦，提供身分證影本及填寫申請書
    交予被告公司，並已收到現金卡。
(三)、甲○○竟於九十三年九月三日後之某日，透過公司內部客服
    專線，佯稱原告之現金卡遺失，並要求掛失補發，使被告公
    司承辦人員陷於錯誤，依甲○○之指示將原告之住址變更為
    高雄市○○區○○路四八巷四二三號四樓，甲○○即至上開
    地址詐領補發之現金卡，並於九十三年十月二十七日十五時
    五十三分許起，持續持該卡至金融機構設置之自動櫃員機詐
    領現金七萬九千五百元，刑事部分經臺灣臺中地方法院檢察
    署檢察官起訴（案號：九十三年度偵字第二０三六二），並
    經本院判處連續偽造私文書罪刑確定在案（案號：九十四年
    度訴字第六二四號）。
三、本件之爭點：
(一)、被告甲○○上開行為是否違反電腦處理個人資料保護法？
(二)、原告何種權利受侵害？
(三)、原告是否受損害？
(四)、被告公司應否與被告甲○○連帶負侵權行為損害賠償責任？
(五)、原告請求損害賠償金額應以多少為適當？
(六)、原告請求被告刊登道歉啟事是否適當之回復名譽方法？
四、法院之判斷：茲就兩造之爭點，分述如下：
(一)、被告甲○○上開行為是否違反電腦處理個人資料保護法？
    按非公務機關對個人資料之蒐集或電腦處理，非有特定目的
    ，並經當事人書面同意，或與當事人有契約或類似契約之關
    係而對當事人權益無侵害之虞者，不得為之。又蒐集個人資
    料之利用，應尊重當事人之權益，依誠實信用方法為之，不
    得逾越特定目的之必要範圍，又非公務機關違反本法之規定
    ，致當事人權益受損害者，應負損害賠償責任。但能證明其
    無故意或過失者，不在此限，電腦處理個人資料保護法第十
    八條第一項第一、二款、第六條、第二十八條第一項分別定
    有明文。上開法律即因應現今電子商務資訊流通便利，為規
    範電腦處理個人資料，避免人格權受侵害，並促進個人資料
    之合理利用，而制訂之，其所保障係個人之姓名、住居所等
    資料檔案，包含隱私、名譽、信用等人格權。本件被告公司
    屬電腦處理個人資料保護法第三條第七款第二目所定之金融
    業者，又保有現金卡申請人之個人資料檔案，自屬該法所稱
    之非公務機關，而被告甲○○既受僱於被告公司，有接觸掌
    管申請人個人資料之職務上機會，竟未經原告同意，明知原
    告申辦之現金卡，並未遺失，卻透過被告公司之服務人員專
    線，假冒原告名義，以所持原告之身分資料，變更原告住址
    ，進而取得補發現金卡而盜領現金，共計七萬九千五百元，
    被告甲○○上開犯行，業經法院判決有罪確定在案，亦有原
    告提出之起訴書及刑事判決在卷可稽，被告公司對於原告之
    個人資料儲存於電腦中並不爭執（九十四年六月三日言詞辯
    論筆錄參照），即被告甲○○對業務上所持有之原告個人資
    料之電腦處理，非有特定目的，且未經原告書面同意，或與
    原告有契約或類似契約之關係，以偽稱現金卡遺失方式，謊
    稱住址變更，因而取得補發現金卡用以盜領金錢，顯未依誠
    實及信用方法為之，逾越特定目的，使原告之隱私人格權受
    侵害，已堪認違反首揭電腦處理個人資料保護法之規定，被
    告公司辯稱甲○○並未從電腦取得原告資料，即無電腦處理
    個人資料保護法之適用云云，尚非足採。
(二)、原告何種權利受侵害？
    原告主張其隱私權、名譽、財產及健康權受到損害，係因被
    告甲○○盜領其現金卡後，原維持良好金融信用留下異常紀
    錄之虞，且一般社會印象對於申請現金卡並無好感，本件事
    件遭披露後，原告嚴謹之理財信用，遭負面質疑，致薪資收
    入未獲調升，喪失未來升遷機會，造成原告名譽及財產上之
    損失，而焦慮症及功能性腸炎（腸燥症）亦復發，造成身體
    健康受到損害等語，被告則以原告並未具體舉證其間之因果
    關係等語置辯。然按所謂侵害「名譽」，指以言語、文字、
    漫畫或其他方法貶損他人在社會上之評價，使其受到他人憎
    惡、蔑視、侮辱、嘲笑、不齒與其往來，須行為人有傳播散
    布之行為，始足當之，而名譽有無受損害，則應以社會上對
    個人評價是否貶損作為判斷之依據。經查，原告之現金卡遭
    盜用，被告或被告公司並未以言語或其他方式，貶損原告於
    社會上之評價，況原告提出之聯合報報導，復未將原告姓名
    揭露，公諸大眾，原告亦於本院審理時陳述：報紙並未刊登
    名字及任職公司等語（九十四年六月三日言詞辯論筆錄參照
    ），亦即原告並未能舉證證明被告或被告公司有何侵害其社
    會評價之傳播散布行為，而受到他人之厭惡等情。另原告主
    張其申請現金卡一事遭人知悉，已減損其個人信用，並提出
    「發卡浮濫」之社會議題報載為據，然申辦現金卡或信用卡
    ，為國民理財方式之一，便利個人小額之貸款，有因應及時
    需求之特性，並非違背公序良俗，運用得宜，亦無損個人信
    用評價，反得解決個人一時之資金周轉，雖現今社會部分持
    有現金卡者，未能掌握個人信用及資力調度，而生卡債問題
    ，惟不能僅以人為不當之運用，率認申辦現金卡等同減損個
    人信用評價，即原告所舉證明，尚不足認定其名譽有因本件
    被告甲○○不法使用原告個人資料事件受到損害。次查，原
    告主張被告應賠償無法調薪及升遷之收入損失，然原告並未
    舉證證明此與本事件有何相當因果關係，僅以其主觀認知為
    由（九十四年六月三日言詞辯論筆錄參照），況如前述，申
    辦現金卡縱為原告任職公司所知悉，既非有損名譽之事，亦
    無減損其信用之虞，況原告之現金卡係遭人盜用，並非自己
    持以借用現金而未清償，原告既未舉證有何減損信用評價，
    致影響調薪或升遷，即難認其主張為可採。復查，原告患有
    焦慮症及功能性腸炎（腸燥症），業據其提出林新醫院診斷
    證明書在卷可稽，然診斷時間之記載，焦慮症係自九十一年
    八月三十日起至身心科初診，迄今仍治療中，而功能性腸炎
    則自九十四年二月二日至今門診五次，而本件原告現金卡遭
    盜用事件，發生於九十三年九月間，即原告在焦慮症門診治
    療已有二年時間，而功能性腸炎發生之原因眾多，是否即為
    本事件所導致？況且，被告公司對於後續之處理，包括遭盜
    領冒用之款項、利息及手續費，皆主動結清完畢，並應原告
    之要求，以原告之名義捐款五萬元予家扶基金會，亦表示願
    以十萬元補償原告之精神損失，此有原告提出之被告公司九
    十四年三月二十一日中信銀客戶字第九四００四七二００七
    一號函、九十三年十二月六日中信銀客戶字第九三００四七
    二０三九七號函可憑，益徵被告公司對此事件，並非未加聞
    問，期對原告之傷害降至最低。是原告並未舉證證明，焦慮
    症及功能性腸炎與本事件間有相當因果關係，難認原告此部
    分主張為可採。是本件原告於起訴時，即主張被告明顯違背
    客戶隱私資料保密之善良管理人承諾，嚴重侵害原告之人格
    權，其所指應即為隱私權，本件被告甲○○不法利用原告個
    人資料，侵害原告之隱私權，應堪認定。
(三)、原告是否受損害？
    按民事法律上所謂之損害，可分為財產上之損害及非財產上
    損害兩種。被告甲○○依被告公司補發現金卡之作業流程，
    未經原告本人之授權或知會逕行更改發卡寄送地址，申請補
    發現金卡，盜領七萬九千五百元，致原告受有財產上之損害
    部分，雖業經被告公司填補此部分損失，然被告甲○○前述
    行為不法侵害原告之隱私權，致原告歷經嗣後與被告公司交
    涉之種種不便，並對其個人資料是否已然外洩，仍頗有疑慮
    ，即難謂原告精神上未受損失。按不法侵害他人隱私，被害
    人得依電腦處理個人資料保護法第二十八條第二項，適用同
    法前條第二項之規定，對於非財產上之損害，請求賠償相當
    之金額。原告主張其受有非財產上損害，並請求損害賠償，
    應屬有據。
(四)、被告公司應否與被告甲○○連帶負侵權行為損害賠償責任？
    按受僱人因執行職務，不法侵害他人之權利者，由僱用人與
    行為人連帶負損害賠償責任，民法第一百八十八條第一項定
    有明文，所謂受僱人，並非僅限於僱傭契約所稱之受僱人，
    凡客觀上被他人使用為之服務勞務而受其監督者均係受僱人
    ，又所謂受僱人因執行職務不法侵害他人之權利，不僅指受
    僱人因執行其所受命令，或委託之職務自體，或執行該職務
    所必要之行為，而不法侵害他人之權利者而言，即受僱人之
    行為，在客觀上足認為與其執行職務有關，而不法侵害他人
    之權利者，就令其為自己利益所為亦應包括在內，最高法院
    四十二年台上字第一二二四號、五十七年台上字第一六六三
    號判例可資參照，即受僱人職務上之行為、職務上予以機會
    之行為及與執行職務之時間或處所有密切關係之行為，皆屬
    執行職務之行為。經查，被告甲○○為被告公司消費金融事
    業處臺中電話行銷業務員，自屬被告公司之受僱人無疑。再
    者，被告甲○○之執行業務內容，係以電話詢問消費者有無
    意願申辦被告公司之信用卡或現金卡，進而協助申請核卡手
    續，俾減省消費者親臨銀行櫃檯辦卡之時間，並藉以提高消
    費者辦卡之意願，因而取得客戶之個人資料。詎竟憑此職務
    上取得之原告個人資料，取信被告公司現金卡客服部門，辦
    理變更地址，並申請掛失補發現金卡，而盜用原告現金卡圖
    得自己不法利益行為，自堪認係濫用職務、利用職務上機會
    而為不法行為，其行為外觀在客觀上應認與執行職務有關，
    且不法侵害原告之隱私權，造成原告受有精神上損害，其僱
    用人即被告公司應與被告甲○○負連帶損害賠償責任，原告
    主張甲○○之犯罪行為與職務無關云云，顯與上揭實務見解
    有違，尚非可採。況被告公司為金融機構，對於其客戶個人
    資料，理應有保護措施，防止未經授權之員工接觸取得，並
    對有權接觸取得客戶資料之員工不法利用該資料，負有建立
    內控機制及監督防免之義務，由此觀之，本件被告公司對於
    其選任監督受僱人及建立內部控管機制之義務，顯有疏懈。
    又被告公司於本院審理時，已承認對本事件有過失等語（九
    十四年六月三日言詞辯論筆錄參照），是被告公司應與甲○
    ○就本件造成原告之損害，連帶負賠償責任，亦堪認定。
(五)、原告請求損害賠償金額應以多少為適當？
    按電腦處理個人資料保護法第二十七條第三項之規定，該損
    害賠償總額，以每人每一事件新臺幣二萬元以上十萬元以下
    計算，但能證明其受之損害總額高於該金額者不在此限，而
    非公務機關違反本法規定，亦適用之。從而，本件原告之請
    求，自應受上揭賠償責任額之限制，原告請求被告連帶賠償
    一百五十四萬元，然並未舉證證明實際所受損害額超過十萬
    元，已如上述。又被告公司為金融機構，理應對消費者個人
    資料，建立嚴密之內部控管機制，防止客戶個人資料遭人不
    當取得，或為不法利用，換言之，於本件事故中，唯有被告
    公司有此能力防堵客戶個人資料外洩或遭不法利用，是以被
    告公司理應承擔在其控制管理下之個人資料遭人不當取得或
    非法使用之風險，如此，始能期待金融機構謹慎行事，亦為
    電腦處理個人資料保護法立法目的之所在。本院衡量被告公
    司係國內外知名，規模龐大之金融機構，發卡（信用卡及現
    金卡）數量甚鉅，因而取得之客戶個人資料非在少數，對於
    保管客戶個人資料，應負相當之社會責任，然竟未盡其選任
    及監督受僱人之注意義務，內部控管機制亦顯有疏漏；及原
    告任職壽險公司，從事金融理財業務員之身分、資力、遭被
    告公司受僱人即被告甲○○不法利用電腦個人資料，補發現
    金卡盜用現金，所受之精神上痛苦等情事，認原告請求之賠
    償，以十萬元為合理。
(六)、原告請求被告刊登道歉啟事是否適當之回復名譽方法？
    被告甲○○冒原告之名申請補發並盜用原告現金卡一事，被
    告公司方面並未主動將之公開而致公眾可得知悉，此由原告
    提出之剪報記載亦未指稱原告姓名可證，況單純申辦現金卡
    之事實，或遭被告甲○○冒名掛失盜用現金卡之事實，縱遭
    人知悉，均不致造成原告名譽減損，已如前述，易言之，原
    告之名譽權不致因本事件遭受侵害，應堪認定，從而，自無
    以於新聞紙刊登如原告於九十四年八月十六日準備書狀所附
    道歉啟事以回復原告名譽之必要。退步言之，縱認原告名譽
    受損害，且依原告所請求判命被告刊登道歉啟事，無異將本
    件事實公諸社會大眾，反與原告主張欲維護專業聲譽之效果
    有所違背，是原告請求被告刊登道歉啟事，亦非適當之回復
    名譽方法，從而，本件原告此一請求尚無理由，應予駁回。
(七)、綜上所述，被告甲○○利用任職被告公司業務之機會，取得
    原告申辦現金卡之個人資料，進而利用此一資料，冒用原告
    名義，辦理變更住址及掛失補發現金卡，盜用借款七萬九千
    五百元，侵害原告之隱私權，並使原告受精神上損害，被告
    公司既對其受僱人負有選任監督義務，且對於客戶個人資料
    負有保管及避免遭人不當取得或不法使用之義務，被告甲○
    ○未依誠實信用方式使用原告個人資料，且逾越使用目的範
    圍，有違電腦處理個人資料保護法第六條及第十八條之規定
    ，原告主張依同法第二十八條及民法第一百八十八條之規定
    ，請求被告甲○○與被告公司，連帶賠償於十萬元之範圍內
    ，為有理由，逾此部分之請求，則為無理由，應予駁回。
參、本判決原告勝訴部分，係所命給付金額未逾五十萬元之判決
    ，依民事訴訟法第三百八十九條第一項第五款規定，應依職
    權宣告假執行，而被告聲請預供擔保免為執行，核無不合，
    爰酌定相當之金額予以宣告之。
肆、本件事證已臻明確，兩造其餘主張陳述及所提之證據，經本
    院審酌後，認均不足以影響本判決之結果，爰不予以贅論，
    併此敘明之。
伍、結論：本件原告之訴為有一部有理由、一部無理由，依民事
    訴訟法第三百八十五條第一項前段、第七十九條，第八十五
    條第二項、第三百八十九條第一項第五款，判決如主文。
中     華     民    國    95    年    3    月    31    日
                    民事第四庭法官  曹宗鼎
以上正本係照原本作成
如對本判決上訴，須於判決送達後20日內向本院提出上訴狀
中     華     民    國    95    年    3    月    31    日
                            書記官


司法院資訊處製作；財團法人民間司法改革基金會備份。
